【裁判字號】    99,上易,1031
【裁判日期】    991117
【裁判案由】    妨害自由
【裁判全文】
臺灣高等法院臺中分院刑事判決        99年度上易字第1031號
上  訴  人  臺灣臺中地方法院檢察署檢察官
被      告  丁○○
            庚○○
            丙○○
            乙○○
            己○○
上  列五人
共      同
選任辯護人  張維真律師
上列上訴人因被告等妨害自由案件，不服臺灣臺中地方法院九十
九年度易字第六四五號，中華民國九十九年五月三十一日第一審
判決（起訴案號：臺灣臺中地方法院檢察署九十八年度偵字第一
七○九九號），提起上訴，本院判決如下：
    主  文
上訴駁回。
    理  由
一、本案經本院審理結果，認第一審判決被告丁○○、庚○○、
    丙○○、乙○○、己○○等五人無罪，其理由並無不當，應
    予維持，並引用第一審判決書記載之理由（如附件）。
二、本案公訴人係以下列情詞不服原判決而提起上訴，即：（一
    ）告訴人戊○○（以下簡稱為告訴人）欲離開時，遭被告丁○○等五人阻止、拉扯，被告丁○○亦不否認有與告訴人戊○○拉扯，告訴人並受有起訴書所記載之傷害，堪可認定被
    告丁○○等五人已有使用暴力手段妨害告訴人之自由。（二
    ）告訴人所發放之文宣內容，固載有育達補習班涉嫌榜單造
    假等資訊，惟本案發生時間為民國（下同）九十八年六月十
    一日，在案發前二日即同年月九日，告訴人所發文宣上載明
    之「張同學」業已接受新聞媒體即三立新聞臺之採訪，並明
    確表明其非育達補習班之學生，尤有甚者，育達補習班人員
    賴育盟於同日接受同一媒體採訪時，亦表明該張姓學生並非
    育達補習班之學生，上情業經原承辦檢察官查證明確，告訴
    人所發放之文宣內容，業於事前善盡查證內容之義務，且文
    宣內容屬學生擇定補習班之重要參考依據，與公共利益之關
    係匪淺，尚難遽以誹謗罪相繩，並業經檢察官不起訴處分確
    定，是告訴人所發放之文宣內容並非捏造，非屬妨害他人名
    譽之誹謗性文宣，被告丁○○等五人既受僱於補習班，且三
    立新聞臺亦非閱聽觀眾少數之媒體，實無法對上情諉為不知
    ，上開傳單是否能認為係「黑函」？又被告丁○○等五人是
    否可主張係為逮捕現行犯而妨害告訴人之行動自由？均非無
    疑。（三）「現行犯，不問何人得逕行逮捕之」，刑事訴訟
    法第八十八條第一項固定有明文，但依據同法第九十條規定
    ，職司犯罪調查職務之司法警察對於被告之逮捕，所使用之
    強制力既尚不得逾越必要之程度，則依舉輕明重之原理，被
    告丁○○等五人當不得以假借逮捕現行犯為由，任意施加超
    越必要程度之強制力於他人，本案被告丁○○等五人在對告
    訴人妨害行動自由之前，業已取得告訴人所發放之文宣，並
    有餘裕對告訴人進行攝影，當無在現場圍堵、拉扯告訴人長
    達數十分鐘之必要，且使告訴人受傷，亦已逾越必要之程度
    。（四）被告丁○○等五人縱使因誤認告訴人所發放之文宣
    屬誹謗性文宣，欲阻止告訴人繼續侵害育達補習班商譽，此
    亦屬動機之問題，原審誤認動機與故意為同一概念，尚有未
    洽。被告丁○○等五人所為，難認係屬逮捕現行犯之行為，
    且逾必要程度，手段與目的不符比例原則，應不得阻卻違法
    。（五）本案告訴人所發放之文宣雖未經署名，但此與網路
    上或廣播中發表之言論相仿，仍應受言論自由之保障，原審
    判決認此為黑函，已與事實相左，其復認該文宣內容不受保
    障，亦與言論自由之維護有所扞格，論理應非妥適。
三、第查：
（一）「現行犯，不問何人得逕行逮捕之」，又「犯罪在實施中
      或實施後即時發覺者，為現行犯」，此於刑事訴訟法第八
      十八條第一、二項定有明文。又依法令之行為不罰，刑法
      第二十一條第一項亦有明文規定。本案告訴人所散發之宣
      傳文宣除在正面一邊列印「育達補習班」之原榜單文宣外
      ，另一邊又以紅色斗大字體標明「假榜單事件」，由其外
      觀，係在指謫傳述「育達補習班」之榜單係「假榜單」無
      疑。又上開宣傳文宣並未表明是由何人製作，亦無法從上
      開宣傳文宣之內容查證是由何人製作。此與在網路上或廣
      播中所發表之言論均可追查其來源，尚有不同。再者，「
      育達補習班」之原榜單文宣所列載之「張同學」或是「育
      達補習班」之「賴育盟」縱使曾在案發前二日接受三立新
      聞臺之採訪，但受僱於「育達補習班」之被告丁○○等五
      人在警、偵、審中除未供陳其等知悉上情之外，並均供稱
      其等是認為告訴人在散發不實之傳單。本案自無從以被告
      丁○○等五人是受僱於「育達補習班」，且三立新聞臺亦
      非閱聽觀眾少數之媒體之事實，推認被告丁○○等五人必
      然聽聞甚至瞭解此事。而檢察官經過偵查之後，認為告訴
      人所發放之文宣內容並非捏造，非屬妨害他人名譽之誹謗
      性文宣，此亦係檢察官事後查證之後，本於法律確信所為
      之處分。本案尚無從依據上開各情，認定被告丁○○等五
      人於上開行為時，即已明知或確信告訴人所發放之傳單文
      宣非屬妨害他人名譽之誹謗性文宣。其等因告訴人所發放
      之文宣係在指謫傳述「育達補習班」之榜單係「假榜單」
      ，且告訴人所發放之文宣並未表明是由何人製作，除告訴
      人之外，亦無法追查其來源，乃認告訴人為誹謗罪之現行
      犯，上開主觀之認定尚難認定有悖情理。此部分主觀之認
      知，攸關其等所為是否係要逮捕現行犯之認定，並非僅是
      犯罪之動機。
（二）又本案被告丁○○等五人在行為前，縱已取得告訴人所發
      放之文宣，並且對告訴人進行攝影，但由上開文宣無法追
      查其來源，其等與告訴人亦素不相識，告訴人一離開，即
      難追查其身分；則在被告丁○○等五人已將其等業已報警
      前來處理之情告知告訴人，請其暫勿離開，但告訴人仍然
      執意要離開之情形下，被告等人乃以手拉手圍住告訴人之
      方式，不讓被告離去，此部分逮捕手段尚難認定已經逾越
      必要之程度。又被告等人以手拉手之方式圍住告訴人，既
      係要等待警員前來處理，其等圍住告訴人之時間自與警員
      何時據報前來有關。原判決並已依據警局受理各類案件記
      錄單之記載，敘明何以認定告訴人之自由受到影響之時間
      僅約十五分鐘，尚稱輕微合理之理由。再者，告訴人既然
      執意要離去，被告丁○○為阻止其離去而會與告訴人互相
      拉扯，此情應不難想像。告訴人因受此拉扯而受有右前臂
      紅色傷痕、右手第三指紅色傷痕之傷害，縱認被告丁○○
      之此部分所為已經逾越必要之程度，但此部分亦係被告丁○○有無另犯傷害罪之問題，公訴人就此部分亦已另對被
      告丁○○提起傷害之公訴（嗣在原審因經告訴人撤回告訴
      ，業經原審判決公訴不受理確定）。尚無從因此，即認定
      被告等五人以手拉手圍住告訴人以阻止告訴人離去，而經
      公訴人起訴刑法強制罪責部分，非屬逮捕現行犯之不罰行
      為。
四、綜上理由，本院認第一審判決被告丁○○、庚○○、丙○○
    、乙○○、己○○等五人無罪，其理由並無不當。公訴人以
    上開情詞提起上訴，其上訴核無理由，應予駁回，
五、據上論斷，應依刑事訴訟法第三百七十三條、第三百六十八
    條，判決如主文。
本案經檢察官甲○○到庭執行職務。
中    華    民    國    99    年    11    月    17    日
            刑事第三庭    審判長法  官  王  增  瑜
                                法  官  曾  佩  琦
                                法  官  廖  柏  基
上列正本證明與原本無異。
不得上訴。
                                書記官  曾  煜  智
中    華    民    國    99    年    11    月    17    日

司法院資訊處製作；財團法人民間司法改革基金會備份。
